【裁判字號】    93,上訴,3568
【裁判日期】    950428
【裁判案由】    家暴殺人
【裁判全文】
臺灣高等法院刑事判決                93年度上訴字第3568號
上  訴  人  台灣板橋地方法院檢察署檢察官
上  訴  人
即  被  告  戊○○
選任辯護人  李振生律師
上列上訴人因家暴殺人案件，不服臺灣板橋地方法院93年度重訴
字第1號，中華民國93年11月10日第一審判決（起訴案號：臺灣
板橋地方法院檢察署92年度偵字第20435號），提起上訴，本院
判決如下：
    主  文
原判決撤銷。
戊○○傷害直系血親尊親屬之身體，因而致人於死，處有期徒刑
捌年。
    事  實
一、緣張柯葉（民國11年1月10日生）患有嚴重骨質疏鬆症，行
    動不便，諸事均須他人照料，其於民國92年11月7日上午10
    時許，因思念其長孫戊○○，而前往戊○○位於臺北縣三重
    市○○路32巷19弄1號住處與之同住數日。戊○○於同日晚
    間7時許，外出與友人鍾岳峰飲酒，迄翌日凌晨1時30分許（
    檢察官起訴書誤載為92年11月7日當日晚上某時許）返回前
    開住處仍繼續飲酒並與張柯葉聊天，洰其明知酒後脾氣較易
    暴燥，拋摔物品藉以發洩情緒，且亦明知張柯葉患有嚴重骨
    質疏鬆症，無法自行站立，若與之拉扯致跌倒或碰撞屋內硬
    物，甚若雙手使用猛力環抱其身體，將造成張柯葉骨骼斷裂
    ，其客觀上並應能預見以張柯葉所患骨質疏鬆症之嚴重程度
    ，極易因肋骨斷裂而導致休克死亡，惟其主觀上並無使張柯
    葉發生死亡結果之認識，竟未預見此死亡結果，嗣因張柯葉
    見其欲服用鎮定劑而出手阻止，戊○○因飲酒後，情緒暴燥
    ，仗酒使氣，益生氣憤，即基於傷害直系血親尊親屬張柯葉
    之犯意，揮手推拉、徒手拉扯、碰撞張柯葉之兩肩、手臂及
    頭部及身體，除張柯葉頭髮遭扯落外，並使張柯葉受有兩肩
    、右上臂、左上臂挫傷、頭、臉、胸、右腹、兩鼠蹊、右大
    腿、右膝、兩小腿前、右腳背等多處挫傷及頭部之左、右顳
    肌、頭頂及枕部各有5乘4公分、5乘5公分及8乘7公分血腫等
    傷害，戊○○為阻止張柯葉之制止舉措，復接續使用雙手使
    用猛力自後環抱壓束張柯葉胸部，致使張柯葉之左側第2至7
    根肋骨斷裂，右側第2至5根肋骨及左側旁邊第5至7根肋骨斷
    裂，中間胸骨第4節斷裂併出血，張柯葉因而倒臥在地不起
    。嗣於92年11月8日上午8時許，適鄰居盧瑞和前往上址探望
    張柯葉時，發現張柯葉趴倒在地，旋告知里長通報119勤務
    中心派臺北縣政府消防局救護人員將張柯葉送往臺北縣立三
    重醫院急救，復於同日上午11時許，轉診至臺北市立和平醫
    院診治，仍於同日晚間8時9分許，因受有前述多處挫傷及兩
    側嚴重肋骨骨折，其兩側嚴重肋骨骨折造成雙側血胸，致休
    克死亡。
二、案經臺北縣政府警察局三重分局報請臺灣板橋地方法院檢察
    署檢察官偵查起訴。
    理  由
一、訊據被告戊○○固坦承其酒後脾氣較易暴燥，拋摔物品藉以
    發洩情緒（偵卷第8頁正、反面）及知悉其祖母即死者張柯
    葉患有骨質疏鬆症及於右揭時間照料被害人張柯葉等情不諱
    ，惟矢口否認有何傷害致死犯行，辯稱：當天早上伊在家喝
    大約一小瓶高梁酒，晚上七時許又外出與友人在麵攤喝了3
    、4瓶高梁酒，翌日凌晨一時許返家後，又繼續喝啤酒，並
    陪伊祖母聊天，伊印象中是邊吃一顆鎮定劑邊喝一口酒，共
    吃7顆，（偵卷第46頁反面），伊祖母有拉伊阻止伊吃鎮定
    劑，後來伊就不記得了云云。其辯護人辯稱：被告戊○○
    為祖母張柯葉之長孫，最受張柯葉疼愛，並無傷害張柯葉之
    動機。依證人鍾岳峰陳述：「他有一點微醺，走路有一點
    遲鈍，他在我們喝酒期間有吐」，及被告戊○○酒醉返家後
    ，再喝啤酒，並服用七顆安眠藥，酒精與安眠藥成份在體內
    交互作用，益使上訴人陷入昏睡，不省人事，全無意識，且
    盧瑞和翌日早上發現張柯葉時，被告戊○○躺臥在通往祖母
    房間之門邊。雖經盧瑞和、鄰居、救護人員及警察眾人吵雜
    喧嘩，並跨過上訴人身體出入祖母房間，被告戊○○仍在昏
    睡中，又參以法務部法醫研究所鑑定書稱，研判：「被告戊
    ○○案發後10小時 (呼氣測得之酒精濃度為0.96mg/L)，依
    血中酒精濃度為呼氣酒精濃度之二千倍換算即血中酒精濃度
    約為0. 19 g/dL(即為0.19%(W/V))。依每小時酒精代謝率為
    0.01至0.15%(W/V)，故換算常人在未有其他藥物干擾下在10
    小時前之血中酒精濃度可為0.29%(W/V)至0.34%(W/V)。若為
    此濃度可使人顯著無法行走至說話困難、記憶喪失及意識明
    顯耗弱至喪失程度，即幾達全無意識之程度。二、若喝酒後
    再同時加服安眠藥尚可能有兩種效果，即一在藥效之加成
    (A dditi on)作用，能使得意識更加喪失達昏睡致無意識狀
    況甚至死亡，其次因二者藥理代謝作用均使用肝代謝系統
    (Cytochr romeP450)因二種藥物干擾代謝速率，能明顯延
    長 (減緩)代謝率、半衰期及延長作用時間，若有鎮靜藥物
    (Flunitrazepam)之存在故項一之酒精濃度可能明顯延長作
    用時間之半衰期及二者藥物之加成性使張員達無意識之昏迷
    狀況。三、故以上研判若因與朋友合喝三、四瓶高梁酒及使
    用安眠藥並經刑事警察局鑑驗通知書測得在約10小時後血中
    確有酒精成份0.18%(W/V)及氟硝西泮 (Flunitrazepam)及代
    謝成分 (7-Aminoflunitrazepam )等均支持張嫌仍躺在地上
    昏睡、人聲喧嘩、警察拖拉，均無法使其甦醒等無意識之情
    事。」等情，被告戊○○案發當時全無意識，已達精神喪失
    之程度，實無犯罪之故意，充其量僅有過失之行為。被告
    戊○○非意欲犯罪而飲酒，當時並不「明知」飲酒後會發生
    失控，實無藉酒傷害被害人之意欲，因之，上訴人飲酒之行
    為即不能認係傷害之行為。又上訴人對祖母之死亡既無法預
    見，即不能令上訴人負傷害致人於死之罪責。張柯葉之傷
    害並非係被告戊○○之拉扯所造成，其亦無向張柯葉、摔拋
    房內物品及空塑膠箱等，張柯葉肋骨斷裂位自後環抱所致可
    能性較大，亦有可能由救護人員為之，或於三重醫院時以電
    擊急救時所造成，並非被告戊○○所為，被告戊○○縱有拉
    扯之行為亦與張柯葉休克死亡無因果關係等云云。
二、本院經查：
  (一)
  (1)按被告以外之人於審判外之言詞或書面陳述，除法律有規定
    者外，不得作為證據；刑事訴訟法第159第1項定有明文。上
    開之規定均係指「被告」以外之人而言，並非指被告於審判
    外之言詞或書面陳述，不得作為證據之規定，被告戊○○之
    選任辯護人所陳被告戊○○於警詢及檢察官偵查中所為之陳
    述，為審判外之陳述，無證據能力，顯有誤解。被告戊○○
    雖又於95年3月27日本院最後之審判決程序時始陳稱第1次警
    詢前（即92年11月8日20時警詢筆錄，偵查卷第9頁），員警
    對其恫嚇云云，然被告戊○○於偵查、原審及本院準備、審
    理程序時，均未提及警詢受警員恐嚇一事，且於本院中詰問
    製作該筆錄之警員庚○○時，亦未就此對之為詰問，於原審
    及本院中猶稱警詢係基於自己意思陳述等語（原審卷一第11
    0頁、卷二第94頁、本院卷第75、76、77、219頁），顯見被
    告戊○○辯稱第1次警詢前（即92年11月8日20時之警詢筆錄
    ）警員庚○○對其恐嚇云云，應屬卸責之詞，不足採信。
  (2)再者，被告以外之人於偵查中向檢察官所為之陳述，除顯有
    不可信之情況者外，得為證據；刑事訴訟法第159條之一第2
    項亦有明文，至於辯護人陳稱：證人盧瑞和於警詢之陳述，
    證人即被告之弟張廷竣、及被害人家屬即被告戊○○之父張
    文彬、姐張禎顯等人於偵查中以被害人之家屬身份所言，均
    無證據能力等語（本院卷第34頁），依刑事訴訟法第159條
    第1項之規定，證人盧瑞和於警詢之陳述，證人即被告之弟
    張廷竣、被告戊○○之父張文彬、姐張禎顯等3人於檢察官
    相驗及解剖被害人張柯葉時以被害人之家屬身份所言（相字
    卷第16、17、22、23、24頁），性質上屬審判外之陳述，固
    無證據能力，惟按檢察官依法有訊問被告、證人及鑑定人之
    權，證人、鑑定人須於供前或供後「具結」，而檢察官向被
    告以外之人所取得之陳述，原則上均能遵守法律規定，不致
    違法取供，其可信性極高，是以，刑事訴訟法於92年2月6日
    修正時，即為兼顧理論與實務，以該法第159條之1第2項規
    定，除顯有不可信之情況者外，得為證據（參考刑事訴訟法
    第159條之1立法理由）。證人盧瑞和偵查中向檢察官所為之
    陳述，既已依法具結，又非檢察官非法取供而得，且無顯有
    不可信之情況，即應認該共同被告於偵查中以證人身分具結
    後所為之證述，具有證據能力（偵查卷第58頁反面）。
  (3)又被告以外之人於審判外之陳述，雖不符前四條之規定，而
    經當事人於審判程序同意作為證據，法院審酌該言詞陳述或
    書面陳述作成時之情況，認為適當者，亦得為證據。當事人
    、代理人或辯護人於法院調查證據時，知有第159條第1項不
    得為證據之情形，而未於言詞辯論終結前聲明異議者，視為
    有前項之同意，刑事訴訟法第159條之5定有明文。經查，證
    人即被告之弟張廷竣、被告戊○○之父張文彬、姐張禎顯等
    3人於警詢中所為之陳述（偵查卷第13至16頁），雖係審判
    外之陳述，惟公訴人及上訴人被告戊○○及其選任辯護人均
    未於言詞辯論終結前就此部分之陳述聲明異議，本院審酌該
    等言詞陳述作成時之情況，認為適當，依刑事訴訟法第159
    條之5之規定，被告戊○○之弟張廷竣、被告戊○○之父張
    文彬、姐張禎顯等3人於警詢中或以被害人家屬身份所為之
    陳述，得為證據。
  (二)被害人即死者張柯葉為被告戊○○之直系尊親屬，於92年11
    月7日上午10時許，因思念其長孫即被告，而前往被告位於
    臺北縣三重市○○路32巷19弄1號住處與之同住數日，卻於
    92年11月8日上午8時許，為鄰居盧瑞和發現倒臥於該址臥室
    地下舖覆之草蓆上，旋告知里長通報119勤務中心派臺北縣
    政府消防局救護人員將死者送往臺北縣立三重醫院急救，復
    於同日上午11時許，轉診至臺北市立和平醫院診治，於同日
    晚間8時9分許不治死亡等情，業經證人即被告之姐張禎顯及
    證人盧瑞和於原審審理時證述明確（原審卷第23至31、34頁
    ），並有臺北縣政府消防局救護紀錄表、臺北縣立三重醫院
    病歷、轉診單、臺北市立和平醫院病歷各乙件（均影本）附
    卷可稽（相驗卷第26至53頁、本院卷第94至110頁）；嗣臺
    灣板橋地方法院檢察署檢察官會同法務部法醫研究所法醫進
    行解剖，確認被害人之頭、臉、肩、胸、右腹、兩鼠蹊部、
    右大腿、右膝、兩小腿前、右腳背、左手臂、兩肩、右上臂
    有多處挫傷，胸部兩側外壁及內壁均見出血，左、右胸腔內
    積血，左側第二至七根肋骨斷裂，右側第二至五根肋骨及右
    側旁邊第五至七根肋骨斷裂，中間胸骨第四節斷裂併出血，
    頭部之右、右顳肌、頭頂及枕部各有五乘四公分、五乘五公
    分及八乘七公分血腫，腦髓輕度硬膜下出血，肺部中等度鬱
    血及水腫，經法醫鑑定結果，認被害人有嚴重骨質疏鬆症及
    年老，其骨骼有比常人脆弱而易斷之傾向，係遭外力造成多
    處挫傷及兩側嚴重肋骨骨折而休克致死等情，有該署勘驗筆
    錄、相驗屍體證明書、該所（92）法醫所醫鑑字第1619號鑑
    定書各乙件及解剖照片32幀在卷足憑（相字卷第11至15、18
    、21、25、55至66、69至76、77頁），且被害人張柯葉身上
    之傷（包括肋骨斷裂）皆為鈍傷，其中最嚴重為肋骨骨折，
    造成雙側血胸是其直接致死原因，亦有該所94年10月17日法
    醫理字第0940003962號函在卷可稽（本院卷第215頁），是
    被害人確受有右揭傷害，並因全身多處挫傷及兩側嚴重肋骨
    骨折，且因其兩側嚴重肋骨骨折造成雙側血胸，致休克死亡
    ，應堪認定。辯護人具狀為被告辯護稱：臺北市立和平醫院
    死亡通知單謂死亡原因為腦內出血、雙側血胸，與法醫研究
    所鑑定死因顯有不同，而公訴人所述被害人之傷勢均非致命
    要害，是被害人係因何種傷害及原因引起死亡，尚有未明云
    云，容有誤會。
  (三)臺北縣政府警察局刑警隊鑑識組警員於案發後至現場勘察並
    經內政部警政署刑事警察局鑑驗結果，發現盧瑞和指稱案發
    時被害人張柯葉臥身體趴臥之房間地面及草蓆、床上椅子橫
    桿上均沾有被害人血跡，該草蓆上及草蓆旁之地面另有被害
    人掉落之灰白色頭髮各乙撮等事實，有臺北縣政府警察局勘
    察報告及內政部警政署刑事警察局鑑驗書影本各乙件及現場
    勘察照片53幀在卷足按（原審卷一第20至77頁），又被害人
    張柯葉房間之地面舖設白色磁磚，地上覆有一長型草蓆，草
    蓆旁為一木質矮床，房間內物品凌亂，分別散落在地面、草
    蓆及木床上等情，此觀之前開現場勘察照片所示該房間物品
    擺設位置甚明。而被告於接受臺北縣政府警察局三重分局偵
    查員詢問時供承：「我祖母見我吃鎮定劑可能心疼而欲阻止
    我，所以跟我有拉扯關係，我祖母手上的傷是我打的」等語
    （偵查卷第8頁），於偵查中陳明「（問：有無於92年11 月
    8日在三重市○○路32巷19弄1號打張柯葉？）有，我喝了酒
    。（問：如何毆打？）我記得是用手跟他拉來拉去，後來就
    沒有記憶了」等語（偵查卷第40頁反面），於原審經檢察官
    聲請羈押一案接受訊問時自承：「我確實有傷害我祖母」等
    語（原審92年度聲羈字第567號卷第4頁），被告戊○○於檢
    察官提起公訴而併將其移審接受原審訊問時供述：「我祖母
    有阻止我（指服用安眠藥），有拉扯」等語（原審卷一第10
    頁），於原審第一次準備程序時陳稱：「我阿媽要阻止我吃
    鎮定劑有拉我，所以我有印象我阿媽有叫我不要吃，我阿媽
    有拉我，那時我們有拉扯」等語（原審卷一第111頁），則
    被告因被害人張柯葉見其欲服用鎮定劑而出手阻止，被告戊
    ○○即對張柯葉揮手推拉、徒手拉扯、碰撞張柯葉之兩肩、
    手臂及頭部及身體等處，核與前開法務部法醫研究所（92
    ）法醫所醫鑑字第1619號鑑定書中所載被害人張柯葉之頭、
    臉、肩、胸、右腹、兩鼠蹊部、右大腿、右膝、兩小腿前、
    右腳背、左手臂、兩肩、右上臂有多處挫傷、頭部之右、右
    顳肌、頭頂及枕部各有五乘四公分、五乘五公分及八乘七公
    分血腫，腦髓輕度硬膜下出血等傷害及案發現場地面留有被
    害人頭髮二撮等情相符，被告戊○○於原審及本院審理時辯
    稱：伊沒有印象對伊祖母做了什麼，發生何事均不復記憶云
    云（本院卷第32、74、219、25 8頁），顯係事後卸責之詞
    ，不足採信。
  (四)又被害人張柯葉胸部兩側外壁及內壁均見出血，左、右胸腔
    內積血，左側第二至七根肋骨斷裂，右側第二至五根肋骨及
    右側旁邊第五至七根肋骨斷裂，中間胸骨第四節斷裂併出血
    ，亦有前開法務部法醫研究所（92）法醫所醫鑑字第1619號
    鑑定書在卷可稽，辯護人雖為被告辯護稱：被害人患有嚴重
    骨質疏鬆症，骨骼脆弱易斷，而依其肋骨斷裂位置觀之，應
    係救護人員為實施急救而自趴在地下之被害人後方環抱所致
    ，且被害人在三重醫院及和平醫院均曾施以ＣＰＲ及電擊之
    急救措施，被害人亦可能因急救施力過猛所致云云。嗣經原
    審向法務部法醫研究所函詢後，據該所函覆稱：被害人張柯
    葉老年且罹患有嚴重骨質疏鬆症，容易因外力而骨折，其兩
    側肋骨及胸骨之斷裂，可以是從前方毆打造成，也可以是後
    方環抱胸部所造成，也可以是前二者重覆造成，鑑定人無法
    從其傷勢區別此二點，此有該所93年3月23日法醫理字第093
    000803號函在卷足憑（原審卷一第155頁），再者，證人即
    案發當時將被害人張柯葉緊急救護送醫之臺北縣政府消防局
    救護人員甲○○、丙○○、己○○於本院證稱：伊等均受過
    急救訓練，於救護當時病患張柯葉仍有呼吸，故未對張柯葉
    施作心肺復甦術，若傷者是趴著時，伊等使用有五項固定術
    ，最重要就是救護頸椎，伊等會特別注意頸椎，程序有五種
    救護的方法，如果運用得當都可以確保患者的頸椎保護。一
    種是用伊的左手穿過患者的胸部托住，右手托住患者的後腦
    頸椎部，慢慢翻過來。如果要怎個人翻身的話，就必須有二
    個人共同施作，就是不讓患者頭部有甩頭的狀況，這部分又
    有二、三種方法。伊等救護的經驗，最主要就是頸椎的問題
    ，胸部創傷的問題不是我們造成的，我們都沒有去壓迫到病
    患的胸部等語（本院卷第260至265頁），證人即三重醫院醫
    師乙○○、護理人員丁○○均證稱：在該醫院為張柯葉急救
    時，未對張柯葉施作電擊及心肺復甦術（ＣＰＲ）等語（本
    院卷第266至269頁），依證人即案發當時將被害人張柯葉緊
    急救護送醫之臺北縣政府消防局救護人員甲○○、丙○○、
    己○○及三重醫院醫師乙○○、護理人員丁○○均經過專業
    訓練，且一致證稱並未對張柯葉施作電擊及心肺復甦術（Ｃ
    ＰＲ），而有壓迫張柯葉之胸部等情，故辯護人被害人張柯
    葉左側第二至七根肋骨斷裂，右側第二至五根肋骨及右側旁
    邊第五至七根肋骨斷裂，中間胸骨第四節斷裂併出血，係救
    護人員為實施急救而自趴在地下之被害人後方環抱所致，且
    被害人在三重醫院及和平醫院均曾施以ＣＰＲ及電擊之急救
    措施，被害人亦可能因急救施力過猛所致云云，核屬推測之
    詞，委無足採。被告戊○○及其辯護人請求再送請財團法人
    長庚醫院鑑定被害人張柯葉兩側肋骨斷裂及真正死亡原因云
    云，然被害人張柯葉業經臺灣板橋地方法院檢察署檢察官會
    同法務部法醫研究所法醫進行解剖、鑑定，並已獲得鑑定結
    果，是其請求再送鑑定，本院認為已無必要。
  (五)被告戊○○於飲酒後，極易情緒暴燥，仗酒使氣，常摔拋物
    品藉以發洩情緒，有暴力傾向等情，已據證人張廷俊於警詢
    、證人張禎顯於原審中分別結證屬實（偵查卷第15頁反面、
    原審卷二第29頁），被告戊○○亦自承其酒後會摔拋物品等
    語（偵查卷第8頁），足見被告戊○○於飲酒後，極易情緒
    暴燥，仗酒使氣，有暴力傾向，則被害人張柯葉之左側第二
    至七根肋骨斷裂，右側第二至五根肋骨及右側旁邊第五至七
    根肋骨斷裂，中間胸骨第四節斷裂併出血部分，應係被告戊
    ○○因飲酒後，情緒暴燥，服用安眠藥物又受張柯葉制止，
    仗酒使氣，益生氣憤而萌生傷害犯意之後，，雙手使用猛力
    自後環抱壓束張柯葉胸部所致之傷勢，亦核與前開法務部法
    醫研究所93年3月23日法醫理字第093 000803號函中所載中
    被害人張柯葉胸部左側第二至七根肋骨斷裂，右側第二至五
    根肋骨及右側旁邊第五至七根肋骨斷裂，中間胸骨第四節斷
    裂併出血部分，係後方環抱胸部所造成等語，相互吻合，而
    堪以認定。
  (六)
  (1)被告於案發前曾服用酒類之事實，已如前述，其經送國立臺
    灣大學醫學院附設醫院實施精神鑑定結果，認被告之精神科
    臨床診斷為酒精依賴，其於案發前有飲酒，案發九至十小時
    後，呼氣酒精濃度為每公升０．九六毫克（約相當於血中酒
    精濃度０．一九％，在一般人可造成動作及情緒影響，尚未
    有意識之障礙），其於案發當時，有酒精去抑制之現象，並
    有情緒及動作步態之變化，然而，其對於案發情節及前後事
    件之記憶，在事後雖有模糊、片段之情形，但對於重要過程
    及經過之回憶尚可連續，亦即當時雖有酒精之影響，但對於
    外界事物之查覺並未顯著減損，亦未有精神病性症狀之表現
    ，亦非病態酩酊，故被告於案發當時，其行為及情緒表現，
    顯然受酒精之影響，但未達精神耗弱或心神喪失之程度，有
    該院93年5月11日（93）校附醫精字第9300004348號函覆精
    神鑑定報告書乙份附卷足按（（原審卷一第133至137頁）；
    另經辯護人請求原審函詢法務部法醫研究所關於被告服用酒
    類是否影響其精神狀況乙節，該所回覆稱：依所詢案發後10
    小時（呼氣測得之酒精濃度為０．九六ｍｇ／Ｌ），依血中
    酒精濃度為呼氣酒精濃度之二千倍換算即血中酒精濃度約為
    ０．一九ｇ／ｄＬ（即為０．一九％（Ｗ／Ｖ）），依每小
    時酒精代謝率為０．０一至０．一五％（Ｗ／Ｖ），故換算
    常人在未有其他藥物干擾下，在十小時前之血中酒精濃度可
    為０．二九％（Ｗ／Ｖ）至０．三四％（Ｗ／Ｖ），若為此
    濃度可使人顯著無法行走至說話困難、記憶喪失及意識明顯
    耗弱至喪失之程度，即幾達全無意識之程度，此有法務部法
    醫研究所（九三）法醫所醫鑑字第1137號法醫文書審查鑑定
    書乙份附卷可參（原審卷二第74至80頁）；惟酒精代謝率係
    因個人體質、當時勞累程度、飲用酒類多寡而異，參以辯護
    人在原審請求傳訊案發當時載送被告戊○○返家之證人鍾岳
    峰於原審證稱：當天由伊本人送戊○○回家，那天伊等喝酒
    喝到一點多準備要回家，因為當時伊有開車，戊○○是坐計
    程車過來的，伊等聚餐的時候還有另外一個同學過來，伊就
    先送那位同學回家，再送戊○○回去，到戊○○家的時候，
    大約是一點半到一點四十分左右……但是因為已經一點多了
    ，所以伊就沒有進去。戊○○也有邀伊去他家看他阿媽，但
    是伊說已經一點多了，伊又住在附近，伊先把車子開回去，
    可以以後再來看，他下車的時候，他就搖搖晃晃的，因為巷
    子裡面車很難停，所以他下車之後伊就把車開走了。……，
    伊送戊○○回去的時候，因為時間太晚，而且沒有辦法停車
    ，沒有隨戊○○回到他的住處……，被告下車走路搖搖晃晃
    ，有一點微醺，走路有一點遲鈍等語（原審卷二第19至21頁
    ），而被告戊○○返回案發現場之住家後之情形，據被告戊
    ○○於警詢、偵查、原審中陳稱：「我就拿我祖母之鎮定劑
    ，我先餵我祖母吃一顆，然後我自己則吃她的鎮定劑7顆」
    （偵查卷第8、46頁反面、原審卷一第10頁）、「我是吃一
    顆就喝一口酒」等語（原審卷一第109頁），又稱：後來藥
    效（應係飲酒）發作了，伊就亂摔房內東西……伊在房間內
    與祖母發生爭執約10分鐘等語（偵查卷第8頁），則被告於
    案發前返回住處時，猶能邀約友人至其住處，且當能自行行
    走返家，況被告對於其因服用安眠藥劑之情形（喝一口酒服
    用一顆）、顆數（7顆）及因被害人張柯葉阻止服用該藥劑
    而與被害人發生拉扯、拋摔物品乙節，於案發後猶能記憶描
    述，自難認被告於返家後旋實施本案傷害行為時，已陷於行
    走、說話困難、意識模糊等精神耗弱甚至心神喪失之程度，
    故上開法務部法醫研究所（九三）法醫所醫鑑字第1137號法
    醫文書審查鑑定書內就依據被告戊○○案發後10小時前之血
    中酒精濃度認為該濃度可使人顯著無法行走至說話困難、記
    憶喪失及意識明顯耗弱至喪失之程度，即幾達全無意識之程
    度等情，應僅係就學理上之推論之結果，並未充分審酌被告
    戊○○行兇前後之行為舉止、案發後就行兇現場當時情節所
    為描述，所為鑑定之結論，自有未盡完備，尚難遽憑以採信
    ，自應以上開國立臺灣大學醫學院附設醫院實施之精神鑑定
    結果，較為可採。
  (2)再者，臺北縣政府警察局刑警隊鑑識組警員採集被害人之心
    臟血送內政部警政署刑事警察局鑑驗結果，檢出含有第三級
    管制藥品「氟硝西泮」，濃度為０．九六ｎｇ／ｍｌ及其代
    謝物「７－胺基氟硝西泮，濃度為三十八．八ｎｇ／ｍｌ，
    此有臺北縣政府警察局勘察報告、證物送驗紀錄表及內政部
    警政署刑事警察局92年12月22日刑鑑字第0920233441號鑑驗
    通知書各乙件存卷足按，是辯護人指上開鑑驗通知書係採集
    被告血液送驗之結果云云，顯有誤會。又本院依辯護人請求
    查明被告戊○○之唾液、尿液、血液是否含有安眠藥劑之成
    份，據函詢內政部刑事警察局該局僅對被告戊○○之唾液進
    行ＤＮＡ方面鑑定，無法得知是否有安眠鎮定藥劑物，另臺
    北縣政府警察局三重分局則稱未採集被告之尿液檢體，臺灣
    臺北看守所亦稱被告羈押入所時並非煙毒犯，故無採集尿液
    檢體，抽取血液僅檢驗有無篩檢，抽血完畢後即送衛生局，
    屬陰性反應就將血液銷燬未保存等情，此有內政部刑事警察
    局、臺北縣政府警察局三重分局、臺灣臺北看守所等之公函
    、本院公務電話查詢記錄表可稽（本院卷第248、251、274
    頁），均無法證明被告案發當時服用安眠藥劑，況且，假設
    縱使被告確有如其所辯服用7顆安眠藥劑，然並非一經服用
    ，安眠藥劑之藥效會立即發作，仍需經過身體內部相當時間
    之吸收始會發揮藥效作用，此觀之被告戊○○陳稱服用該藥
    劑之情形是每喝一口酒服用一顆、，持續有7顆，則其藥效
    之發作時間，更會拖延甚久，而其又稱與被害人張柯葉爭執
    之時間僅短暫約10分鐘，是以在此約10分鐘內之前後，依被
    害人張柯葉之身體狀況，已足以其完成其行兇行為，在其行
    兇之時間內，其精神意識狀態並未達到意識模糊等精神耗弱
    甚至心神喪失之程度，是又縱使被告行兇事後，在現場屋內
    之門外臥地昏睡不省人事，亦僅為其行兇後之精神狀態，不
    足援以認定被告戊○○行兇時其精神意識狀態達到意識模糊
    等精神耗弱甚至心神喪失之程度，被告戊○○辯護人再請求
    將本案送請財團法人長庚醫院鑑定被告戊○○於案發時之精
    神狀態已達心神喪失之程度云云，本院認為已無必要。
  (3)綜上，被告戊○○及其辯護人所辯案發時之精神狀態已達心
    神喪失或精神耗弱之程度云云，尚難採信。
  (七)至於公訴意旨認被告係以徒手將被害人從床上拉拖下床，並
    毆打，復持屋裡不明器具朝被害人扔擲等手段傷害死者等語
    ，被告戊○○於飲酒後，固拋摔屋內物品以發洩情緒，已如
    上述，而被害人為鄰居盧瑞和發現時，案發現場屋內物品凌
    亂，被害人張柯葉係趴臥在地，背上置有一只輕型空塑膠製
    之置物衣櫃（內無衣物），業據證人盧瑞和於偵查及原審結
    證屬實（偵查卷第58頁反面、原審卷二第30、31、32頁），
    並有臺北縣政府三重分局94年10月25日公函一紙及所附該房
    屋事後照片2張附卷可稽（本院卷第212、213頁），然被告
    戊○○堅決否認有將被害人從床上拉拖下床，並毆打，及持
    屋裡不明器具朝被害人扔擲等手段傷害死者等語，證人張禎
    顯於原審證稱：被告戊○○若飲酒酒醉會打牆壁、吼叫、摔
    東西等語（原審卷29頁），並未言及被告戊○○於酒後會出
    手毆打其祖母，被告戊○○之父張文彬於警詢中亦陳稱：被
    告戊○○酒後常摔東西藉以發洩情緒，未曾有打家人習慣等
    語（偵查卷第13頁反面），則被告戊○○酒後情緒暴燥，拋
    摔物品以發洩，容或酒品不佳，然尚無證據足以證明被告戊
    ○○酒後係以徒手將被害人從床上拉拖下床，並毆打被害人
    張柯葉之傷害行為，至於被害人張柯葉背上之該只空塑膠製
    之置物衣櫃（內無衣物），被告戊○○亦坦承可能係酒後拋
    摔該空塑膠箱時所致等語（偵查卷第8頁），該只空塑膠製
    之置物衣櫃，內無衣物，重量極輕，若不慎誤為擊中被害人
    張柯葉，衡情當不致於造成被害人張柯葉兩側嚴重肋骨骨折
    之重大傷勢，尚無法逕認被告確有公訴意旨所指右揭傷害行
    為，併予敘明。
  (八)復按刑法上傷害致人於死之罪，係因犯罪致發生一定結果而
    加重其刑之加重結果犯，以行為人能預見其結果之發生為要
    件，所謂能預見乃指客觀情形而言，與主觀上有無預見之情
    形不同，否則如主觀上有預見結果之發生，又不違背其本意
    ，則屬故意範圍，最高法院47年度台上字第920號判例著有
    明文。經查被害人張柯葉患有嚴重骨質疏鬆症，無法自行站
    立，若與之拉扯致跌倒或碰撞屋內硬物，甚若雙手使用猛力
    環抱張柯葉身體，將造成張柯葉骨骼斷裂，其客觀上並應能
    預見以張柯葉所患骨質疏鬆症之嚴重程度，極易因肋骨斷裂
    而導致休克死亡之結果，被告戊○○係一成年人，且為被害
    人之至親，亦自承知悉被害人張柯葉患有骨質疏鬆症，對此
    當無不知及無從預見之理，足信其對於被害人因肋骨骨折致
    休克死亡之結果，客觀上應為其行為時所能預見；惟被告於
    案發前曾飲用酒類，此經警於案發後即92年11月8日上午11
    時3分許及同日時6分許，分別對其施以酒精呼氣濃度測試值
    均為每公升０．九六毫克屬實，有酒精濃度測定值列印單二
    紙可證，並經證人即同與被告外出飲酒之友人鍾岳峰證述屬
    實，且被告戊○○亦為被害人張柯葉極為疼愛之長孫，主觀
    上應非出於殺人之犯意，然因被告在酒精之影響下，脾氣暴
    燥，於盛怒之餘，為阻止被害人張柯葉制止其服用安眠藥劑
    時，未能控制其暴力之拉扯及環抱被害人之力道，亦無法及
    時扶持被害人防止其跌倒、碰撞，被告對於造成被害人肋骨
    骨折致休克死亡之結果，主觀上應無預見及認識，亦未對被
    害人張柯葉死亡之結果，有所容認，衡情戊○○亦無殺害被
    害人之動機與必要。綜上，足認被告對於被害人張柯葉施以
    上開暴力行為時，主觀上應僅出於傷害之故意無訛。且被告
    之傷害行為與被害人因受有前述多處挫傷及兩側嚴重肋骨骨
    折，其兩側嚴重肋骨骨折造成雙側血胸，致休克死亡之結果
    ，有相當因果關係，應堪認定。
  (九)綜上所述，被告戊○○及其辯護人所為之辯解，均無可採，
    本件事證已臻明確，被告戊○○上揭傷害致死犯行，堪以認
    定，自應依法論科。
三、核被告戊○○所為，係犯刑法第277條第2項之傷害致死罪，
    又被害人張柯葉為被告戊○○之祖母，為被告戊○○直系尊
    親屬，為被告自承在卷，並有被害人張柯葉年籍資料在卷可
    稽，其係對於直系血親尊親屬犯之，應依刑法第280條規定
    ，除最重本刑為無期徒刑不得加重外，就有期徒刑部分加重
    其刑。公訴意旨雖認被告涉犯刑法第272條第1項之殺害直系
    血親尊親屬罪，惟按殺人與傷害人致死之區別，應以有無殺
    意為斷，其受傷之多寡，及是否為致命部位，有時雖可藉為
    認定有無殺意之心證，究不能據為絕對標準；殺人與傷害致
    死之區別，即在下手加害時有無死亡之預見為斷。至受傷處
    所是否致命部位，及傷痕之多寡，輕重如何，僅足供認定有
    無殺意之參考，原不能為區別殺人與傷害致人死之絕對標準
    ，最高法院18年上字第1309九號及19年上字第718號判例意
    旨參照。訊據被告堅決否認有殺人之故意，辯稱：伊沒有意
    思要殺伊阿媽，伊11月10日找到工作要上班，11月6日到桃
    園去看伊阿媽，跟伊阿媽、三姐商量要利用伊還沒上班那幾
    天照顧阿媽，伊那時心裡只有想說好好照顧伊阿媽而已等語
    。經查，被告係被害人之長孫，平日二人感情甚篤，案發前
    ，被害人特地前往被告家中同住共敘天倫等情，為證人張禎
    顯、盧瑞和、駱雪、鍾岳峰於本院審理時證述明確，衡諸常
    情，被告應無遽萌生殺人之犯罪故意之理；再者，被害人所
    受傷害，除肋骨骨折部份外，餘均屬皮肉挫傷，是被告既非
    針對被害人致命部位攻擊，僅因酒精之影響下，未能控制其
    拉扯被害人之力道，亦無法及時扶持被害人防止其跌倒、碰
    撞，其對於造成被害人肋骨骨折致休克死亡之結果，主觀上
    應無預見及認識；綜上，衡之被告與被害人間之至親關係、
    其實施傷害行為之手段及被害人所受傷勢諸情，均難推論被
    告確有殺人之犯意，是起訴法條尚有未洽，惟起訴基本事實
    同一，爰依刑事訴訟法第三百條規定變更起訴法條。
四、原審以被告戊○○罪證明確，予以論科，固非無見，惟原審
    就被告戊○○以如何方式傷害被害人張柯葉身體，致被害人
    張柯葉兩側嚴重肋骨骨折，其兩側嚴重肋骨骨折造成雙側血
    胸，致休克死亡，並未詳為敘明認定，尚有未洽，被告戊○
    ○上訴否認犯罪，檢察官上訴意旨仍認為被告戊○○以殺人
    犯意殺害被害人張柯葉死亡等情，雖均無理由，然原判決既
    有如上瑕疵，即屬無可維持，自應由本院予以撤銷改判，爰
    審酌被告無犯罪前科，此有臺灣高等法院被告全國前案紀錄
    表乙件在卷足憑，因酒後細故而與被害人發生拉扯，未能注
    意被害人患有嚴重骨質疏鬆症之病情，致釀成本案人倫悲劇
    ，惟其犯罪後深具悔意，並戒除酒癮等一切情狀，量處如主
    文第2項所示所示之刑，以資懲儆。
據上論斷，應依刑事訴訟法第369條第1項前段、第364條、第299
條第1項前段，第300條，刑法第277條第2項、第280條，判決如
主文。
本案經檢察官羅榮乾到庭執行職務。
中    華    民    國    95    年    4     月    28    日
                  刑事第十九庭  審判長法  官  林堭儀
                                      法  官  宋  祺
                                      法  官  蔡明宏
以上正本證明與原本無異。
如不服本判決，應於收受送達後十日內向本院提出上訴書狀，其
未敘述上訴之理由者並得於提起上訴後十日內向本院補提理由書
（均須按他造當事人之人數附繕本）。
                                      書記官  陳建邦
中    華    民    國    95    年    4     月    28    日
附錄：本案論罪科刑法條全文
刑法第277條
傷害人之身體或健康者，處 3 年以下有期徒刑、拘役或 1 千元
以下罰金。
犯前項之罪因而致人於死者，處無期徒刑或 7 年以上有期徒刑；
致重傷者，處3年以上10年以下有期徒刑。


司法院資訊處製作；財團法人民間司法改革基金會備份。
